【裁判字號】    99,交聲,374
【裁判日期】    990823
【裁判案由】    聲明異議
【裁判全文】
臺灣嘉義地方法院交通事件裁定         99年度交聲字第374號
原處分機關  交通部公路總局嘉義區監理所
異  議  人  乙○
上列異議人即受處分人因違反道路交通管理處罰條例案件，對於
交通部公路總局嘉義區監理所於民國九十九年七月十三日所為之
處分（原處分案號：嘉監裁字第裁七０—Ｌ00000000號
），聲明異議，本院裁定如下：
    主  文
原處分撤銷。
乙○不罰。
    理  由
一、原處分意旨略以；異議人即受處分人乙○於民國九十九年五
    月二十七日晚間六時三十分許，駕駛車牌號碼4465－GE號自
    用小客車，沿省道台一線由嘉義市往嘉義縣水上鄉方向行駛
    ，行經台一線二七二點八公里時，因未注意車旁路況，擦撞
    同向甲○○騎乘車牌號碼SV6—122號機車，甲○○即人車倒
    地受傷，受處分人乙○肇事後未將傷者送醫，且未依規定報
    案、未盡其義務即行離去。原舉發機關因認異議人有肇事逃
    逸之違規事實，而填製嘉縣警交字第Ｌ00000000號
    舉發違反道路交通管理事件通知單舉發，嗣異議人於到案日
    期前向原處分機關即交通部公路總局嘉義區監理所申訴，經
    原處分機關調查結果仍認異議人有上開違規行為，乃依道路
    交通管理處罰條例第六十二條第四項之規定，於九十九年七
    月十三日以嘉監裁字第裁七０—Ｌ00000000號裁決
    書，據以裁處異議人罰鍰新臺幣六千元，吊銷駕駛執照，一
    年內禁考駕駛執照之處分等語。
二、異議人則以：伊因為長期有耳鳴情形，當天根本不知道有與
    甲○○騎乘之機車發生擦撞，是警察前來住處告知後，始知
    有與他人發生擦撞，伊不知有發生車禍才會離開，並無肇事
    逃逸之意等語聲明異議。
三、按法院受理交通事件，準用刑事訴訟法之規定，道路交通管
    理處罰條例第八十九條前段定有明文。又道路交通案件處理
    辦法第二十條亦規定，交通法庭認為聲明異議有理由者，應
    以裁定將原處分經聲明異議部分撤銷，並自為裁定。另按認
    定不利於被告之事實，須依積極證據，苟積極證據不足為不
    利於被告事實之認定時，即應為有利於被告之認定，更不必
    有何有利之證據；且事實之認定，應憑證據，如未能發現相
    當證據，或證據不足以證明，自不能以推測或擬制之方法，
    以為裁判基礎；而認定犯罪事實所憑證據，雖不以直接證據
    為限，間接證據亦包括在內；然而無論直接或間接證據，其
    為訴訟上之證明，須於通常一般之人均不致有所懷疑，而得
    確信其為真實之程度者，始得據為有罪之認定，若其關於被
    告是否犯罪之證明未能達此程度，而有合理性懷疑之存在，
    致使無從形成有罪之確信，根據「罪證有疑，利於被告」之
    證據法則，即不得遽為不利被告之認定，分別有最高法院三
    十年上字第八一六號、四十年台上字第八六號、七十六年台
    上字第四九八六號等判例可資參照，依上開規定，本件交通
    事件，亦有前揭原則之適用。末按汽車駕駛人駕駛汽車肇事
    致人受傷而逃逸者，吊銷其駕駛執照，道路交通管理處罰條
    例第六十二條第三項、第四項固定有明文，惟行為人主觀上
    仍必須對於駕駛動力交通工具肇事致人受傷之事實有所認識
    ，並且具有進而決意擅自駛離現場或逃逸之主觀心態。依上
    揭說明，欲以上開規定處罰汽車駕駛人，除客觀上須有駕駛
    人駕車肇事而致人受傷之情，尚須該駕駛人知悉自己肇事致
    人受傷而仍然故意不予必要救護或處理，始克相當，首先敘
    明。
四、經查：
(一)證人甲○○於警詢固證稱：當天我是騎在機車道上，第一次
    撞擊位置是我機車左後視鏡，發生車禍之後對方逃逸，我就
    把機車牽起來，機車左側車身有擦痕及左後視鏡破裂，我左
    前臂及左腕雙手及雙膝均有受傷等語（見警卷第十五頁至第
    十六頁）。然證人甲○○於異議人涉嫌肇事逃逸案件偵查中
    證稱：擦撞當時我有戴安全帽及口罩，發生擦撞時我沒有聽
    到聲音，我們是很輕微的擦撞等語（見偵卷第十一頁）；於
    本院調查時證稱：發生車禍時我騎在機車道，異議人車子在
    外側車道，異議人是從我機車左後方開過來，我機車左邊後
    照鏡與異議人汽車右邊後照鏡發生擦撞，只是輕微擦撞，我
    自己也沒有聽到碰撞聲音，後照鏡玻璃破掉是倒地滑出去破
    掉的，我開始倒地的時候，異議人車子距離我已經有約二個
    車子的車身遠，我是稍微有擦撞之後，我不穩才倒地，我在
    發生擦撞倒地之後，當時二個內側車道還有其他車子等語（
    見本院卷第十六頁至第二十頁、第二十三頁）。是依證人甲
    ○○於偵查中及本院調查時之證述內容，其機車左側後照鏡
    與異議人汽車右邊後照鏡僅係發生輕微擦撞，且發生擦撞當
    時，並未因擦撞而有特別明顯之聲響，則異議人對此後照鏡
    輕微擦撞情形，有無察覺而知悉與他人發生擦撞，非無疑義
    。參以異議人有頭暈合併耳鳴之患疾，自九十六年五月起至
    九十九年五月十日止，有長期門診藥物治療，亦有財團法人
    嘉義基督教醫院診斷證明書一份在卷可參（見本院卷第二十
    六頁），則異議人雖並無重聽此類聽力問題，然其確實有長
    期耳鳴情形，對於外界聲響之注意程度實有可能受耳鳴干擾
    ，較不易察覺細微聲音，則以異議人與證人甲○○發生車禍
    之型態為後照鏡間發生輕微擦撞，並無明顯聲響，且異議人
    有耳鳴干擾等情以觀，異議人抗辯其不知發生車禍，顯非無
    據。
(二)其次，證人甲○○機車左後照鏡與被告汽車右後照鏡發生擦
    撞後，雖有人車倒地情形，然證人甲○○就其倒地之情形於
    本院證稱：我開始倒地的時候，異議人車子距離我已經有約
    二個車子的車身遠，我是稍微有擦撞之後，我不穩才倒地，
    我在發生擦撞倒地之後，當時二個內側車道還有其他車子等
    語（見本院卷第十九頁、第二十三頁），參以卷附之道路交
    通事故現場圖顯示之機車刮地痕位置，係在外側車道之中間
    ，而非在機車道上，顯見證人甲○○機車開始倒地之位置，
    係在外側車道之中間。則證人甲○○人車倒地滑行時，雖依
    一般常理應會有明顯之機車倒地聲音，然異議人縱使聽到機
    車倒地之聲響，然因證人甲○○機車並非與異議人發生擦撞
    立刻倒地，而係發生擦撞後因重心不穩，與異議人距離約二
    個車身始開始倒地滑行，且倒地位置係在外側車道中間而非
    機車道上，異議人對於其行駛過後在同一車道中間倒地之機
    車，因異議人係駕駛在外側車道上，以一般汽車車寬以及駕
    駛路線判斷，顯易認定為其駕車經過後，始另行倒地之機車
    ，且該路段中線車道另有他車經過，業據證人甲○○證述如
    前，更易使人誤認為該機車係騎乘在外側車道而與中線車道
    之車輛發生碰撞，是異議人抗辯不知有與他人發生擦撞之語
    ，應屬可採。
五、綜上所述，異議人以前詞置辯，非無憑據，本件證人甲○○
    雖騎乘機車倒地受傷，然尚無足夠證據足以認定異議人已認
    知其有肇事導致甲○○倒地受傷，並進而決意擅自駛離現場
    或逃逸，即不足為不利於異議人之認定，故依「有疑利於被
    告」之法則，應為異議人有利之認定，此外，復查無其他積
    極證據足資認定異議人有裁決書所載之違規事實，原處分機
    關未加詳查，遽引道路交通管理處罰條例第六十二條第四項
    規定，處吊銷駕駛執照，並禁考一年，實有未洽，本件異議
    為有理由，爰撤銷原處分，並另為異議人不罰之諭知。
據上論斷，應依道路交通管理處罰條例第八十七條第二項，道路
交通案件處理辦法第二十條，裁定如主文。
中    華    民    國    99    年    8     月    23    日
                  交通法庭法  官  黃琴媛
上列正本證明與原本無異。
如不服本裁定，應於裁定送達後5日內向本院提出抗告狀（應附
繕本）。
中    華    民    國    99    年    8     月    23    日
                          書記官  洪敏芳

司法院資訊處製作；財團法人民間司法改革基金會備份。
